臺灣高等法院民事判決　　　　93年度上更(一)字第117號
　　上　訴　人　乙○○
　　訴訟代理人　徐滄明律師
　　上　訴　人　甲○
　　訴訟代理人　張堂歆律師
上當事人間請求清償債務事件，兩造對於中華民國八十九年十一
月三十日臺灣新竹地方法院八十九年度訴字第七○八號第一審判
決各自提起上訴，上訴人乙○○並為訴之追加，經最高法院第一
次發回更審，本院於中華民國九十三年十二月二十九日言詞辯論
終結，判決如下：
    主      文
上訴人乙○○上訴及追加之訴均駁回。
原判決關於命上訴人甲○給付新台幣參佰萬參仟柒佰陸拾捌元，
及自民國八十四年九月十七日起至清償日止，按年息百分之五計
算之利息部分，及該部分假執行之宣告，暨訴訟費用之裁判均廢
棄。
上開廢棄部分，上訴人乙○○在第一審之訴及假執行之聲請均駁
回。
第一、二審、發回前第三審及追加之訴訟費用，均由上訴人乙○
○負擔。
    事實及理由
一、按上訴後為訴之變更或追加，非經他造同意，不得為之，惟
    如係擴張或減縮應受判決事項之聲明者，則不在此限，民事
    訴訟法第二百五十五條第一項第三款及同法第四百四十六條
    第一項規定甚明；又不變更訴訟標的，而補充或更正事實上
    或法律上之陳述者，非為訴之變更或追加，亦為同法第二百
    五十六條所明定。本件上訴人乙○○（下稱乙○○）基於委
    任、無因管理及繼承之法律關係，於原審請求上訴人甲○（
    下稱甲○）應給付其為兩造父親即訴外人徐廷安清償之七十
    二年借款本息二分之一金額，並依物價指數增加給付，計新
    台幣（以下同）四百二十五萬九千三百四十三元，及自民國
    八十四年九月十七日起之法定遲延利息，經原審判命甲○應
    給付其三百萬三千七百六十八元及該部分法定遲延利息，並
    駁回乙○○其餘有關依物價指數增加給付部分之請求。乙○
    ○乃就上開不利之部分上訴，其於本院前審原仍主張依物價
    指數漲幅，甲○應再給付其一百二十五萬五千五百七十五元
    及法定遲延利息，嗣復主張其因上開管理行為，向訴外人台
    灣中小企業銀行股份有限公司新竹分行（下稱台企新竹分行
    ）借貸四百九十萬元，除支付本金四百九十萬元外，另受有
    支出利息三百十八萬四千二百三十一元部分之損害（嗣又更
    正為必要費用之支出，見本院九十年度上字第一三八號卷一
    第三七六至三七七頁之準備程序筆錄），並擴張其上訴聲明
    ，請求判命甲○應再給付一百五十九萬二千一百十五元五角
    及法定遲延利息（本院九十年度上字第一三八號卷一第九三
    頁），核屬擴張應受判決事項之聲明，並更正法律上之陳述
    ，依前開說明，此訴之追加毋庸經甲○之同意，應予准許，
    合先敘明。
二、乙○○主張：其於七十四年九月十七日向台企新竹分行借貸
    四百九十萬元（下稱系爭七十四年借款），以清償兩造父親
    徐廷安於七十二年間向台企新竹分行借貸之本金四百九十萬
    元（下稱系爭七十二年借款），並以現金清償利息一百十萬
    七千五百三十六元，共計六百萬七千五百三十六元，其上開
    清償行為係出於徐廷安之委任，縱非委任，亦係對徐廷安之
    事務為無因管理，因徐廷安業於八十二年一月二十一日死亡
    ，兩造同為繼承人（其餘繼承人均已拋棄繼承），對徐廷安
    之債務應負連帶責任且應以應繼分比例各負擔二分之一，則
    甲○除應給付三百萬三千七百六十八元外，另因系爭七十四
    年借款其支出之利息三百十八萬四千二百三十一元，亦應由
    甲○負擔一百五十九萬二千一百十五元五角，扣除原審主張
    甲○應給付之一百二十五萬五千五百七十五元，甲○尚應給
    付其三十三萬六千五百四十元五角，爰依委任、無因管理及
    繼承之法律關係，請求命甲○應給付其四百二十五萬九千三
    百四十三元及三十三萬六千五百四十元五角，暨分別自八十
    四年九月十七日起算之法定遲延利息。
三、甲○辯以：系爭七十二年借款之利息，係由兩造及其他兄弟
    妹共同清償，非由乙○○一人清償。又系爭七十四年借款，
    僅係借用乙○○之名義向台企新竹分行借貸，該借款在徐廷
    安與甲○暨其他兄弟提供坐落新竹市○○段○○段四九二、
    四九三地號土地與訴外人陳榮貴合建前，係由兩造及其他兄
    弟妹共同清償，在合建後則由陳榮貴以應支付之保證金清償
    ，倘陳榮貴果真未為清償，乙○○應對陳榮貴請求償還，與
    甲○無關。乙○○未舉證證明徐廷安委託處理事務，其與徐
    廷安間並無委任關係，縱系爭七十二年借款係由上訴人乙○
    ○清償，因其未受有委任，且非出於無因管理，亦屬第三人
    清償，而所得代位行使之債權請求權，不論本金或利息，均
    已罹於時效而消滅等語。
四、本件經原法院判決甲○應給付乙○○三百萬三千七百六十八
    元，及自八十四年九月十七日起至清償日止，按年息百分之
    五計算之利息。兩造均就其敗訴部分聲明不服，乙○○並為
    訴之追加，乙○○聲明為：(一)原判決不利於乙○○部分廢棄
    。(二)上訴人甲○應再給付乙○○一百五十九萬二千一百十五
    元五角，及自八十四年九月十七日起至清償日止，按年息百
    分之五計算之利息。(三)願供擔保，請准宣告假執行。(四)甲○
    之上訴駁回。甲○則聲明：(一)原判決不利於甲○之部分廢棄
    。(二)乙○○在第一審之訴、上訴暨上訴擴張部分及假執行之
    聲請均駁回。(三)如受不利判決，願供擔保請准宣告免為假執
    行。
五、經查：兩造之父徐廷安曾於七十二年間向台企新竹分行借款
    四百九十萬元，而徐廷安於八十二年一月十一日死亡，由兩
    造共同繼承，其餘繼承人均已拋棄繼承；另系爭七十二年之
    借款本金係以系爭七十四年之借款清償等情，有七十二年四
    月二十五日借據（原審卷第二十頁）、徐廷安之除戶
    本（原審卷第六五頁）、繼承系統表（原審卷第九頁）及七
    十四年九月十七日借據（見原審卷第一一○頁）可憑，且為
    兩造所不爭執（見本院卷第六九頁之九十三年十一月二十四
    日準備程序筆錄），堪信此部份之事實為真正。
六、本件經本院於九十三年十一月二十四日與兩造整理並協議簡
    化之爭點為：（見本院卷第六九頁之準備程序筆錄）
（一）系爭七十二年借款之利息係由何人清償？
（二）系爭七十四年借款（本息）係由何人清償？
（三）上述借款如係由乙○○清償，其性質為何？請求權是否已
      罹於時效而消滅？
（四）如乙○○得請求，其金額若干？
    茲分述之如下：
（一）系爭七十二年借款之利息係由何人清償？
  １、乙○○主張：系爭七十二年借款之利息一百十萬七千五百
      三十六元，係其於七十四年九月十二日自苗栗郵局領出七
      十萬元，及於七十四年九月十六日自新竹郵局第一支局領
      出五十萬元，合計一百二十萬元，再以同年月十七日以其
      中之一百十萬七千五百三十六元現金清償等語，並提出苗
      栗郵局存摺及新竹郵局第一支局分戶帳卡各乙份為證（本
      院前審卷一第三八二至三八三頁）。甲○辯以：上開七十
      二年之借款利息，係由兩造及其餘兄弟妹提供金錢予徐廷
      安清償，非由乙○○一人清償等語，此有兩造之兄弟妺徐
      政華、徐國昌及徐賢輝之證詞可證。
  ２、按當事人主張有利於己之事實者，就其事實有舉證之責任
      ，民事訴訟法第二百七十七條第一項前段定有明文，主張
      法律關係存在之當事人，應就該法律關係發生所須具備之
      特別要件負舉證之責，至於他造主張有利於己之事實（變
      更或消滅之特別要件），則應由他造舉證證明，最高法院
      四十八年台上字第八八七號亦著有判例，乙○○主張上開
      一百十萬七千五百三十六元利息，係其以現金清償之事實
      ，為主張有利於己之事實，自應就該法律關係發生所須具
      備之特別要件負舉證之責。
  ３、經查乙○○主張其於七十四年九月十二日自苗栗郵局領出
      七十萬元，於七十四年九月十六日自新竹郵局第一支局領
      出五十萬元，合計一百二十萬元乙節，固據提出苗栗郵局
      存摺及新竹郵局第一支局分戶帳卡各乙份為證，惟：
    (1)乙○○上述之提款紀錄，其固能證明乙○○曾於七十四年
      九月十二日自苗栗郵局提領七十萬元，於七十四年九月十
      六日自新竹郵局第一支局提領五十萬元，合計領出一百二
      十萬元之事，至系爭七十二年借款利息，是否即係乙○○
      以上開提出之現金清償，則仍待其他證據證明，尚難僅憑
      該領款之紀錄即遽以認定乙○○有以現金清償系爭七十二
      年借款利息乙事。
    (2)據證人即兩造之兄弟徐政華於原法院八十九年度訴字第三
      五號兩造間土地所有權移轉登記事件八十九年六月二日言
      詞辯論時證稱：「……土地貸款是由我們兄弟幾人交由父
      親，由其還給中小企銀貸款，父親尚欠有其他債務，我們
      兄弟包含妹妹都拿錢回家，交由父親還貸款及其他債務」
      等語（本院前審卷一第五九頁），證人即兩造之兄弟徐國
      昌於原法院上述事件八十九年五月十二日言詞辯論時證稱
      ：「……向台灣中小企銀貸款，之前父親清償該借款之後
      貸款之利息，我們也或多或少繳納該貸款」等語（本院前
      審卷第二三二頁），另證人即兩造之妹徐賢輝於本院前審
      審理時證稱：「……我們兄妹陸續拿錢代我父親還錢，我
      是拿現金給我母親，我母親再給我大哥（乙○○），由我
      大哥集中繳款，我們給錢的目的就是還債……經濟情況比
      較好的人負擔比較多，但是乙○○絕對沒有拿出一半那麼
      多，我雖然沒有拿到房子，但是媽媽跟我提，我還是會拿
      錢回去資助，之後與建商合建，最後剩餘款是由建商還，
      建商是集美公司……乙○○沒有那麼多錢可以拿出來還款
      」等語（本院前審卷一第二五三頁之九十一年二月四日準
      備程序筆錄），互核相符，是依上開證人之證言，系爭七
      十二年借款利息，是否係由乙○○一人清償即有可疑。
    (3)此外，乙○○復無其他積極證據證明系爭七十二年之借款
      利息，係由乙○○以上開之現金清償，依上述舉證責任之
      分配原則，乙○○無法就其主張有利之上述事實加以舉證
      以實其說，其此部分之主張自難採信。
（二）系爭七十四年借款（本息）係由何人清償？
  １、乙○○主張：其除為徐廷安清償積欠系爭七十二年借款之
      利息一百十萬七千五百三十六元外，本金部分由其以借新
      還舊之方式，以系爭七十四年借款清償之，其並自七十四
      年十月十七日起至八十二年十一月二十三日分期清償。系
      爭七十四年借款之還款方式分為三階段：七十四年十月十
      七日至七十九年八月十六日，由其以現金方式清償二百八
      十三萬八千一百二十二元（下稱第一階段）；七十九年九
      月十七日至八十二年十月，由訴外人陳榮貴經其之指示，
      以匯款方式支付二百零五萬八千二百二十六元（下稱第二
      階段）；八十二年十一月二十三日，由其以現金方式支付
      三百十九萬一千一百零二元（下稱第三階段）等語。甲○
      辯以：系爭七十四年之借款，或由其兄弟姐妹清償，或於
      七十八年十月六日由徐廷安、徐國昌、徐政華及甲○四人
      提供坐落於新竹市○○段四九二、四九三地號土地兩筆，
      與陳榮貴簽立合建契約，並由陳榮貴提供合建保證金一千
      六百萬元，而其中一千二百二十萬元以現金支付，其餘不
      足部分，約定由陳榮貴將應給付之款項，分期清償系爭七
      十四年之借款，縱陳榮貴未為上述之清償，乙○○應對陳
      榮貴請求償還與甲○無關等語。
  ２、經查乙○○主張系爭七十二年借款本金係由其以借新還舊
      方式，以系爭七十四年借款清償乙事，固據其提出七十四
      年九月十七日台企新竹分行之證明書（原審卷第八頁）、
      七十二年四月二十五日借據（原審卷第二十頁）、七十四
      年九月十七日借據（原審卷第一一○頁）為證，惟：
    (1)第一階段：
    乙○○主張以現金方式清償，業據其提出現金收入傳票（
      本院前審卷第一四九至一七○頁）為憑，然依系爭之七十
      四年借款借據所示，該筆借款之借款名義人為乙○○本人
      ，償還該借款時之現金收入傳票所載之名義人自係乙○○
      ，是該現金收入傳票僅能證明以乙○○為名義之上開借款
      ，對台企新竹分行言確已有還款之事實，惟上述款項是否
      係由乙○○個人清償或兩造間家屬內部間共同集資提出清
      償，則仍有待其他證據之說明，如有其他證據，自應再斟
      酌其他證據之證明力，尚難僅憑該證據即否定其他證據之
      證明力。
    據上開證人徐政華、徐國昌及徐賢輝上述互核相符之證言
      （本院前審卷第五九、二三二、二五三頁），可知，兩造
      之兄弟妹均有交付金錢予徐廷安或乙○○之事，則是否僅
      憑上開現金收入傳票即能認為系爭七十四年之借款係由乙
      ○○一人清償，不免有疑。
    (2)第二階段：
    乙○○主張陳榮貴因向其借款二百萬元，乃依約由陳榮貴
      就上開之借款依各期攤還本息等語，並提出借據一紙為證
      （本院前審卷一第三三八頁）。
    查系爭七十四年借款，係固定本息攤還方式，其中計有二
      十四筆以「ＣＨ」方式即匯款轉帳方式還款，有本院函詢
      台企新竹分行之九○新竹字第○一○○六號函及附件在卷
      可參（見本院前審卷一第一八五至二○九頁），且依該函
      附件所示，匯款人亦確為鄭素卿及陳榮貴無訛，然陳榮貴
      與甲○、徐廷安、徐國昌、徐政華間有合建之關係（詳後
      述(3)之說明），是陳榮貴匯入之上開金額是否即為乙○○
      主張之上述借款，亦有待其他證據之證明，惟依後開之說
      明（詳後述(3)之說明），陳榮貴匯入之金額，乃其應支付
      之保證金，而非乙○○主張之借款，是自難認該匯款係乙
      ○○主張之借款。
    (3)第三階段：
    乙○○主張經其分別向台灣土地銀行仁愛分行提款及向訴
      外人陸黎貞、陳椿娟借款，以現金清償系爭七十四年借款
      餘額，並提出存摺對帳單影本、存摺影本（本院前審卷一
      第九九至一○九頁）為憑。
    查系爭七十四年借款於八十二年十一月二十三日清償之三
      百一十八萬餘元，與兩造之兄弟徐國昌於甲○告訴其涉嫌
      背信案件中所述陳榮貴簽發用以清償該借款之支票，其面
      額為三百十九萬元及發票日為八十二年十一月二十三日（
      本院前審卷一第二四七、二四八頁台灣新竹地方法院檢察
      署之詢問筆錄），經核相符，且陳榮貴依約應付地主（指
      甲○及其父兄徐廷安、徐國昌、徐政華等四人）保證金一
      千六百萬元，扣除已付一千二百二十萬元（簽約日六百萬
      元、徐國昌部分二百萬元、徐政華部分四百二十萬元），
      尚餘三百八十萬元未付（本院前審卷一第二三九至二四四
      頁之合建契約書），而系爭七十四年借款至七十九年七月
      止，仍欠本金三百九十二萬餘元（本院前審卷一第一六八
      頁之台企新竹分行九Ｏ新竹字第ＯＯ七二二號函所附還款
      明細），亦與徐國昌出具之收據記載「地主應退還溢收保
      證金十二萬元」相符（本院前審卷一第一二六頁）。可知
      ，陳榮貴係以其應支付之保證金匯入上開帳號，是堪認系
      爭七十四年借款自甲○及其父兄提供土地與陳榮貴合建後
      之七十九年八月起，即由陳榮貴以應支付之保證金清償無
      疑。
  ３、此外，乙○○復無其他積極證據證明系爭七十四年之借款
      ，係由乙○○以上開之方式清償，依上述舉證責任之分配
      原則，乙○○無法就其主張有利之上述事實加以舉證以實
      其說，其此部分之主張自亦難採信，從而，系爭七十四年
      之借款（本息），尚難認係由乙○○一人清償。
（三）本件上開所述之第三、四爭點（即上述借款如係由乙○○
      清償，其性質為何？請求權是否已罹於時效而消滅？及如
      乙○○得請求，其金額若干？）均係以上述借款係由乙○
      ○清償為前提，惟依上所述，上開借款既難認係由乙○○
      清償，本院自無再就以上爭點加以討論之必要，併此敘明
      。
七、綜上所述，乙○○依委任、無因管理及繼承之法律關係，請
    求命甲○應給付其四百二十五萬九千三百四十三元及三十三
    萬六千五百四十元五角，暨分別自八十四年九月十七日起算
    之法定遲延利息，為無理由，不應准許，其假執行之聲請亦
    失所附麗，應併予駁回。原審就甲○應給付乙○○逾三百萬
    三千七百六十八元，及自八十四年九月十七日起至清償日止
    ，按年息百分之五計算之利息部分，為乙○○敗訴之判決，
    及駁回其假執行之聲請，並無不合。乙○○上訴意旨指摘原
    判決此部分不當，求予廢棄改判，並為訴之追加，均無理由
    ，應予駁回。而甲○上訴部分，原審判命甲○應給付乙○○
    三百萬三千七百六十八元，及自八十四年九月十七日起至清
    償日止，按年息百分之五計算之利息，並為假執行之宣告，
    自有未洽。甲○上訴意旨指摘原判決此部分不當，求予廢棄
    改判，為有理由，自應由本院予以廢棄改判，如主文第三項
    所示。
八、本件事證已臻明確，兩造其餘之攻擊、防禦方法，核與判決
    結果不生影響，爰毋庸一一論述，併此敘明。
九、據上論結，本件乙○○之上訴及追加之訴均為無理由，甲○
    之上訴為有理由，依民事訴訟法第四百四十九條第一項、第
    四百五十條、第七十八條，判決如主文。
中　　華　　民　　國　九十四　年　　一　　月　　十二　日
  　　　　　　　　　民事第十六庭
                        審判長法　官  許  正  順
                              法  官  翁  昭  蓉
                              法  官  陳  邦  豪
正本係照原本作成。
如不服本判決，應於收受送達後20日內向本院提出上訴書狀，其
未表明上訴理由者，應於提出上訴後20日內向本院補提理由書狀
（均須按他造當事人之人數附繕本）上訴時應提出委任律師或具
有律師資格之人之委任狀；委任有律師資格者，另應附具律師資
格證書及釋明委任人與受任人有民事訴訟法第466 條之1 第1 項
但書或第2 項（詳附註）所定關係之釋明文書影本。
中　　華　　民　　國　　94　　年　　1 　　月　　12　　日
　　　　　　　　　　　　　　  書記官  張  淑  芬
附註：
民事訴訟法第466 條之1 （第1 項、第2 項）：
對於第二審判決上訴，上訴人應委任律師為訴訟代理人。但上訴
人或其他法定代理人具有律師資格者，不在此限。
上訴人之配偶、三親等內之血親、二親等內之姻親，或上訴人為
法人、中央或地方機關時，其所屬專任人員具有律師資格並經法
院認為適當者，亦得為第三審訴訟代理人。
